【裁判字號】    98,訴,206
【裁判日期】    980928
【裁判案由】    損害賠償
【裁判全文】
臺灣宜蘭地方法院民事判決               98年度訴字第206號
原      告  乙○○
            甲○○
            丙○○
            丁○○
共      同
訴訟代理人  廖學興律師
訴訟代理人  劉致顯律師
被      告  戊○○
上列當事人間侵權行為損害賠償事件，原告提起附帶民事訴訟，
經本院刑事庭裁定移送前來，本院於民國98年9月16日言詞辯論
終結，判決如下：
    主  文
原告之訴及假執行之聲請均駁回。
訴訟費用由原告負擔。
    事實及理由
一、原告起訴主張：
（一）被告於民國97年11月19日凌晨4時9分許，駕駛車牌號碼79
      55-RM號自用小客車，沿宜蘭縣宜蘭市○○路○段由北往南
      方向行駛，行經中山路3段與城隍街口交岔路口時，中山
      路3段車道為閃光黃燈，城隍街車道為閃光紅燈，被告應
      注意車前狀況，隨時採取必要之安全措施，且應注意閃光
      黃燈表示「警告」，車輛應減速接近，注意安全，小心通
      過，而當時視距良好，路面為平坦柏油道路，並無缺陷或
      障礙物，依被告之智識能力，應無不能注意之情事，詎其
      竟疏未注意，貿然通過前開交岔路口，適原告乙○○之子
      ，原告甲○○之夫，原告丙○○、丁○○之父被害人林銘
      欽飲酒後騎乘車牌號碼LU8-388號機車，沿城隍街由東向
      西方向行駛，亦行經前開路口，被告見狀已閃避不及，其
      所駕駛之自用小客車之前車頭撞擊林銘欽所騎乘機車之右
      車身，致林銘欽人車倒地，林銘欽受有右側創傷性腦硬膜
      外出血併顱底骨骨折、缺氧性腦病變、前額、臉部、右腿
      與下背部多處擦傷，經送醫急救仍於97年11月21日上午10
      時17分不治死亡，得年54歲。被告上開侵權行為之事實所
      犯過失致人於死罪，業經台灣高等法院以98年度交上易字
      第167號判處有期徒刑5月確定。
（二）原告乙○○方面請求新台幣（下同）539,507元：
    (1)請求扶養費179,013元：
      本件被害人林銘欽為42年12月25日出生，於事故發生時為
      54歲，有扶養父母之能力，原告乙○○於17年5月17日出
      生，為林銘欽之母，有請求撫養之權利，除被害人林銘欽
      外，原告乙○○尚有4名成年子女可扶養，故受被害人林
      銘欽扶養之權利，自應以5分之1計算，林銘欽死亡時，原
      告乙○○之平均餘命為9.48年；再以內政部公告98年度台
      灣省低收入戶最低生活費用為每人每月9,829元為基礎，
      被害人林銘欽對原告乙○○所負扶養義務，依年別5%複式
      霍夫曼計算法（第一年不扣除中間利息），於原告乙○○
      方面共計為179,013元【計算式為：[117,948* 7.588628
      （此為應受扶養9年之霍夫曼係數）除以5（受扶養人數）
      =179,013（小數點以下四捨五入）】。
    (2)請求慰撫金90萬元：
      原告乙○○為被害人林銘欽之母，被害人林銘欽死亡之時
      正值壯年，正期與被害人闔家子孫同堂共享天倫之樂，安
      度餘年，不意遭此變故，竟成白髮人送黑髮人之局，實屬
      晴天霹靂，痛苦不已。
    (3)被告原應給付原告乙○○1,079,013元，惟按被告之過失
      程度，以2分之1計算為539,507元。
（三）原告甲○○方面請求1,974,185元：
    (1)請求醫療費及喪葬費281,197元：
      車禍事故發生後，原告甲○○為被害人林銘欽支出醫療費
      6,217元。嗣林銘欽死亡，復支出殯葬費274,980元。
    (2)請求扶養費2,467,172元：
      原告甲○○於50年2月19日出生，係林銘欽之配偶，於事
      故發生時係47歲，為一專職家庭主婦，平日係依靠被害人
      林銘欽工作收入維持其生活，有向被告請求扶養費損害賠
      償之權利，從而依前揭標準，共計為2,467,172元【計算
      式為：[117,948*20.917451（此為應受扶養36年之霍夫曼
      係數）=2,467,171.510（小數點以下四捨五入）】。
    (3)請求慰撫金120萬元：
      原告甲○○為被害人林銘欽之妻，被害人林銘欽死亡之時
      ，其子甫成年，原告甲○○本可與被害人林銘欽卸下20年
      養兒育女之肩頭重擔，牽手共營屬於倆人之後半人生，然
      因此鉅變，一切期望均成泡影，原告甲○○難以接受，痛
      苦不已。
    (4)被告原應給付原告甲○○3,948,369元，惟按被告之過失
      比例2分之1計算為1,974,185元。
（四）原告丙○○、丁○○方面各請求40萬元：
      原告丙○○為被害人林銘欽之女、丁○○為被害人林銘欽
      之子，因被告駕車肇事而驟失慈父，日後其等學業、事業
      上之成就與建立家庭之喜悅已無法與父親分享，亦已無從
      報答父親養育之恩，在精神上均承受極大痛苦。爰請求被
      告給付原告丙○○、丁○○精神慰撫金各80萬元，惟按被
      告之過失比例2分之1，請求被告給付原告丙○○、丁○○
      精神慰撫金各40萬元。
（五）爰依民法第184條第1項、第191條之2、第192條第1、2項
      、第194條，分別請求如上述金額，暨願供擔保請准宣告
      假執行。
二、被告則以：伊對本件車禍之發生應無過失。事實上林銘欽是
    喝醉酒超過標準值，且其所行駛之車道屬閃光紅燈，行車方
    向也有問題，而伊是閃光黃燈，是林銘欽來撞伊。又強制險
    之保險金原告已領取150萬元，伊應該不用再賠等語置辯，
    並答辯聲明：請求駁回原告之訴。
三、經查，被告於97年11月19日凌晨4時許，駕駛車牌號碼7955-
    RM號自用小客車，沿宜蘭縣宜蘭市○○路○段由北往南方向
    行駛，於同日凌晨4時9分許，行經上開中山路3段與城隍街
    之交岔口時，依其行向設有閃光黃燈之警告號誌，則依道路
    交通安全規則，自應注意閃光黃燈表示「警告」，且係行經
    交岔路口，應注意左右有無來車，小心通過，並減速慢行，
    做隨時可煞停之準備，以策安全，而依當時雖天候陰、惟夜
    間有照明、柏油路面無缺陷、無障礙物、視距良好，並無不
    能注意之情事，竟疏未注意及此，於行經上開交岔路口時未
    減速至可隨時煞停之程度，猶以40公里以上之時速通過該交
    岔路口，適有飲用酒類後酒精濃度超過法定標準之林銘欽騎
    乘車牌號碼LU8-388號普通重型機車，沿上述城隍街由東往
    西方向行駛，行經其行向設有紅燈閃光警告號誌之路口，並
    係屬支線道時，亦疏未注意閃光紅燈表示「停車再開」，且
    應暫停讓右側幹道車優先通行之規定，即貿然通過該路口，
    被告一時見狀，雖緊急煞車，仍閃避不及，兩車發生碰撞後
    ，林銘欽因而倒地並受有右側創傷性硬腦膜外出血併顱底骨
    骨折、缺氧性腦病變、前額、臉部、右腿與下背部多處擦傷
    ，經送國立陽明大學附設醫院急救，仍於97年11月21日死亡
    等情，業經台灣高等法院98年度交上易字第167號刑事判決
    認定在案，並有該案刑事案影印卷可參，堪信屬實。按故意
    或過失不法侵害他人之權利者，負損害賠償責任。不法侵害
    他人致死者，對於支出醫療費用及增加生活上需要之費用或
    殯葬費用之人，亦應負損害賠償責任；又不法侵害他人致死
    者，被害人之父、母、子、女及配偶，雖非財產上之損害，
    亦得請求賠償相當之金額，民法第184條第1項前段、第192
    條第1項及第194條分別定有明文。原告主張前開侵權行為事
    實，被告雖否認其有過失，但被告行經設有閃光黃燈之交岔
    路口時，未注意減速慢行，且疏未注意有無左右來車，猶以
    40公里以上之時速通過該交岔路口，致與被害人林銘欽所騎
    機車發生碰撞，肇致被害人受有上述傷害，並因而死亡之嚴
    重結果，難謂無過失，則原告依過失侵權行為之損害賠償請
    求權，請求被告負損害賠償責任，於法有據。
四、茲就原告請求之項目及金額審酌如下：
（一）醫療費及殯葬費部分：
    (1)原告甲○○支出醫療費用6,217元，業據提出國立陽明大
      學附設醫院醫療費用收據3紙為證，堪認醫療費用應為
      6,217元無誤。
    (2)原告甲○○主張其支出殯葬費計274,980元乙節，提出弘
      安葬儀社繳費單據、便當及西點餐盒收據、助念團車資收
      據、宜蘭縣政府規費收據4紙、佛國生命事業有限公司喪
      葬費用請款單為證，另有誦經及入殮衣鞋部分則未提出收
      據而提出自書之支出明細供本院參酌。經核，其中便當
      480元、浴巾禮盒1,200元、長白巾210元、毛巾追加3,600
      元、便當2, 100元、西點餐盒6,400元，非為必要之喪葬
      費用，應予扣除，合計應予扣除13,990元。另按當事人已
      證明受有損害而不能證明其數額，或證明顯有重大困難者
      ，法院應審酌一切情況，依所得心證定其數額，民事訴訟
      法第222條第2項定有明文。原告請求師父誦經及入殮衣鞋
      部分共計46,600元固未提出收據，而提出自書之支出明細
      ，惟師父誦經部分，符合民間喪葬習俗，且與善良風俗無
      違背，另於習俗上有時確有無法取得收據之情形發生，又
      入殮衣鞋部分，未見列於原告已提出之收據項目中，並無
      重覆請求；且經核，入殮衣鞋確屬民間喪葬習俗中所必需
      ，故必要之殯葬費用應以扣除13,990元後，即260,990元
      為限，逾前開部分範圍之請求，難認正當。
（二）扶養費部分：
    (1)原告乙○○部分：
      按直系血親相互間，互負扶養之義務；負扶養義務有數人
      時，直系血親卑親屬為第一順序扶養義務人；負扶養義務
      者有數人，而其親等同一時，應各依其經濟能力分擔義務
      ；受扶養權利者有數人，而其親等同一時，應按其需要之
      狀況，酌為扶養；扶養之程度，應按受扶養權利者之需要
      ，與負扶養義務者之經濟能力及身分定之，民法第1114條
      第1款、第1115條第1項第1款、第3項、第1116條第3項及
      第1119條分別定有明文。又按父母與子女間之扶養義務，
      依民法第1117條規定，直系血親尊親屬受扶養者，其扶養
      權利，雖不以無謀生能力為必要，但仍須受不能維持生活
      之限制。查原告乙○○為17年5月17日生，有戶籍謄本可
      徵，被害人林銘欽於97年11月21日死亡時，原告為80歲又
      6個月，依96年度台灣省簡易生命表（女性）所示，有餘
      命介於8.92年及9.48年間，取其中間值約為9.2年，原告
      以9年為應受扶養之年數，核屬有據。又原告乙○○已逾
      退休年齡，於97年度所得總額僅為利息所得72,307元，此
      外無其他所得及資產，此有稅務電子閘門財產所得調件明
      細表為憑，參以其年齡、財產狀況，已達不能維持生活之
      程度，有受扶養之權利。再查，原告乙○○另育有4名成
      年子女，為其所自承，原告乙○○並未陳明扶養義務人間
      有何扶養能力之差異，自應以平均計算之，則林銘欽之扶
      養義務為5分之1。另原告以內政部公告98年度台灣省低收
      入戶最低生活費用為每人每月9,829元為基準，核屬相當
      。依年別5%複式霍夫曼計算法（第一年不扣除中間利息）
      ，其計算式為：[117948* 7.00000000（此為應受撫養9年
      之霍夫曼係數）]除以5（受扶養人數）=179013（小數點
      以下四捨五入），其得請求之扶養費為179,013元，原告
      乙○○此部分之主張，尚屬可採。
    (2)原告甲○○部分：
      查原告甲○○係50年2月19日出生，為被害人林銘欽之妻
      ，依民法第1116條之1之規定，有請求被害人扶養之權利
      ，而該受扶養之權利，固不必以無謀生能力為必要，但仍
      受不能維持生活之限制。經查，原告甲○○主張，其為專
      職家庭主婦，平日係依靠被害人林銘欽工作維持其生活，
      應得請求扶養費云云，惟查，其於97年度股利所得有2筆
      、土地有2筆、房屋有1筆、投資有2筆，合計財產總額達
      1,105,711元等情，此有稅務電子閘門財產所得調件明細
      表為憑，參以其年齡正值壯年，子女已成年、自身財產狀
      況尚佳，難認已達不能維持生活之程度，而有受扶養之權
      利，故原告此部分之主張，難屬有徵。
（三）精神慰撫金部分：
      按慰藉金之多寡，應斟酌雙方之身分、地位、資力與加害
      之程度及其他各種情形核定相當之數額。其金額是否相當
      ，自應依實際加害情形與被害人所受之痛苦及雙方之身分
      、地位、經濟狀況等關係決定之。查被害人林銘欽生前平
      日打零工為生，有原告甲○○於刑事案件警詢筆錄可參。
      又原告甲○○、乙○○有前揭財產狀況，另原告丁○○於
      97年度有股利所得2筆、原告丙○○薪資所得合計402,740
      元，亦有稅務電子閘門財產所得調件明細表足稽；被告目
      前任宜蘭縣礁溪鄉雅士登飯店服務生，業據被告陳述在卷
      。爰斟酌兩造之身份、地位、財產狀況及原告遭此事故，
      驟失親人，所受精神上之痛苦甚鉅等一切情狀，認原告乙○○請求90萬元、原告甲○○請求120萬元、原告丙○○
      、丁○○各請求80萬元慰撫金，除原告甲○○請求120萬
      元部分尚屬過高，爰核減為100萬元外，其餘部分之請求
      尚屬適當。
五、末按損害之發生或擴大，被害人與有過失者，法院得減輕賠
    償金額，或免除之，為民法第217條第1項所規定。本件車禍
    之發生，係被告行經設有閃光黃燈之交岔路口時，未注意減
    速慢行，且疏未注意有無左右來車，猶以40公里以上之時速
    通過該交岔路口，致與被害人林銘欽所騎機車發生碰撞，而
    有過失，被害人林銘欽飲用酒類後血液中酒精濃度達164mg/
    dl，有國立陽明大學附設醫院特殊生化檢驗報告可參（見相
    驗卷第19頁），仍於夜間騎車，至肇事地閃光紅燈號誌岔路
    口，支道未停讓右側幹道車先行，致遭撞擊肇事，應為事故
    之肇事主因，故應自負百分之65之過失責任；而被告之上開
    過失情節，應為肇事次因，僅須負百分之35之過失責任。是
    原告乙○○原得請求給付之金額應減為377,655元（計算式
    ：{179,013＋900,000}×35%，小數點以下四捨五入）；原
    告甲○○原得請求給付之金額應減為443,522元（計算式：
    {6,217元＋260,990元＋1,000,000元}×35%，小數點以下四
    捨五入）；原告丙○○、丁○○原各得請求之金額應減為
    280,000元（計算式：800,000元×35%）。
六、按保險人依本法規定給付之保險給付，視為被保險人損害賠
    償金額之一部分；被保險人受賠償請求時，得扣除之，強制
    汽車責任保險法第32條定有明文。因汽車交通事故死亡者，
    其父母、子女及配偶為第一順位之遺屬而有數人時，按人數
    平均分配保險給付或補償，強制汽車責任保險法第11條第1
    、2項固定有明文，惟保險人依該法規定所為之保險給付，
    視為加害人損害賠償金額之一部分，加害人受賠償請求時得
    扣除之，同法第32條亦定有明文。蓋因強制汽車責任保險之
    保險人所給付之保險金，係被保險人繳交保費所生，性質上
    屬於被保險人賠償責任之承擔或轉嫁，自應視為加害人或被
    保險人損害賠償金額之一部分，而得減免其賠償責任。倘保
    險給付扣除損害賠償金額尚有剩餘時，固應依上開遺屬人數
    平均分配保險給付，惟保險給付如不敷補償加害人之損害賠
    償金額時，則應類推適用強制執行法第38條規定，按其得向
    加害人請求賠償金額之比例予以扣除，始符公平原則。最高
    法院96年度台上字第1800號判決意旨可參。經查，原告就本
    件事故已領得強制汽車責任保險金150萬元，為兩造所不爭
    執，揆諸上開之說明，原告得向被告請求賠償金額應按比例
    扣除前揭保險金，本件原告得請求之損害賠償金額核計為
    1,381,177元（計算式：377,655元＋443,522元＋280,000元
    ＋280,000元），因原告已受領之強制汽車責任保險理賠金
    額，已逾上開被告應給付各原告之賠償金額上限，從而，經
    扣除強制汽車責任保險理賠金後，原告對於被告已不得再為
    任何請求。
七、綜上，原告依侵權行為法律關係請求被告給付原告乙○○
    539,507元、原告甲○○1,974,185元、原告丙○○、丁○○
    各400,000元及法定遲延利息，因原告原得請求之金額經過
    失相抵及扣除強制汽車責任保險金後，已無得向被告請求之
    餘額。從而，原告之請求，均為無理由，應予駁回。另原告
    陳明願供擔保，請准宣告假執行，惟因原告之訴既經駁回，
    其假執行之聲請亦失所附麗，應併予駁回。
八、訴訟費用負擔之依據：民事訴訟法第78條。
中    華    民    國    98    年    9    月    28    日
                  臺灣宜蘭地方法院民事庭
                      法  官  郭淑珍
正本與原本無異。
如對本判決上訴，應於判決送達後20日內向本院提出上訴狀（須
附繕本）。
中    華    民    國    98    年    9     月    29    日
                      書記官  林慶生


司法院資訊處製作；財團法人民間司法改革基金會備份。
